【裁判字號】    99,上易,1044
【裁判日期】    990521
【裁判案由】    詐欺
【裁判全文】
臺灣高等法院刑事判決                99年度上易字第1044號
上  訴  人
即  被  告  甲○○
上列上訴人因詐欺案件，不服臺灣板橋地方法院98年度易字第
3334號，中華民國99年3月19日第一審判決（起訴案號：臺灣板
橋地方法院檢察署98年度偵字第30459號），提起上訴，本院判
決如下：
    主  文
上訴駁回。
    理  由
一、依刑事訴訟法第350條、第361條、第362條、第367條規定，
    不服地方法院之第一審判決而上訴者，須提出上訴書狀，並
    應敘述具體理由，為上訴必備之程式；其所提出之書狀未敘
    述上訴理由，或僅曾以言詞陳述上訴理由者，均應於上訴期
    間屆滿後20日內補提理由書於第一審法院。第一審法院經形
    式審查，認逾期未補提上訴理由者，應定期間先命補正；逾
    期未補正者，為上訴不合法律上之程式，應以裁定駁回。倘
    已提出上訴理由，但所提非屬具體理由者，則由第二審法院
    以上訴不合法律上之程式，判決駁回。而所謂具體理由，必
    係依據卷內既有訴訟資料或提出新事證，指摘或表明第一審
    判決有何採證認事、用法或量刑等足以影響判決本旨之不當
    或違法，而構成應予撤銷之具體事由，始克當之（例如：依
    憑證據法則具體指出所採證據何以不具證據能力，或依憑卷
    證資料，明確指出所為證據證明力之判斷如何違背經驗、論
    理法則）；倘僅泛言原判決認定事實錯誤、違背法令、量刑
    失之過重或輕縱，而未依上揭意旨指出具體事由，或形式上
    雖已指出具體事由，然該事由縱使屬實，亦不足以認為原判
    決有何不當或違法者（例如：對不具有調查必要性之證據，
    法院未依聲請調查亦未說明理由，或援用證據不當，但除去
    該證據仍應為同一事實之認定），皆難謂係具體理由，俾與
    第二審上訴制度旨在請求第二審法院撤銷、變更第一審不當
    或違法之判決，以實現個案救濟之立法目的相契合，並節制
    濫行上訴，最高法院97年度台上字第892號判決意旨參照。
二、原判決意旨略以：被告甲○○前於民國92年間因詐欺案件經
    臺灣嘉義地方法院於93年10月28日以93年度金訴字2 號判處
    有期徒刑8 月，並先後經臺灣高等法院臺南分院於93年8 月
    13日以93年度上訴字第494 號及最高法院於93年10月28日以
    93年度臺上字第5709號判處上訴駁回確定，甫於95年1 月31
    日執行完畢（於本案構成累犯）。詎其仍不知悔改，明知詐
    騙集團利用他人提供之金融機構帳戶號碼，作為詐騙被害者
    將款項匯入該帳戶之用，且代為領取遭詐欺匯入之款項並交
    予詐欺集團，將遂行詐欺集團之詐欺犯行，仍於96年9 月29
    日，透過報紙分類廣告應徵，以提供帳戶號碼供匯款之用並
    提款，每次可獲得新臺幣（下同）5,000 元之代價，甲○○
    與「小陳」及其所屬詐欺集團其餘成員，共同基於意圖為自
    己不法所有之犯意聯絡，而應允提供金融機構帳戶號碼，並
    擔任領取詐騙所得現金之車手，隨即於該日至位於臺北縣新
    莊市○○路320 號1 樓之中國信託商業銀行新莊分行申請開
    設帳號000000000000號帳戶，以供該綽號「小陳」所屬之詐
    騙集團作為詐欺犯罪之用。嗣上開詐欺集團取得甲○○申設
    之上開帳戶之帳號資料後，由姓名年籍不詳成員撥打電話予
    單愛民，誆稱係檢察官因其涉嫌洗錢防制法，若不匯款至指
    定帳戶，所有帳戶將遭到凍結，致單愛民陷於錯誤，而至臺
    灣銀行屏東分行櫃台提領250萬元，並匯款至甲○○之上開
    帳戶中，甲○○復依該小陳之指示，至中國信託商業銀行新
    莊分行臨櫃提領單愛民所匯入之250萬元後，再交付予該詐
    欺集團所屬真實姓名年籍不詳之成年女子，該女子並當場交
    付現金5,000元予甲○○作為提款之報酬。上揭事實，業據
    被告甲○○於原審準備程序與審理時供承不諱，並經證人單
    愛民於警詢中證述屬實，此外，並有被害人單愛民之匯款申
    請書、中國信託商業銀行98年2月18日中信銀字第098222712
    02358號函暨檢送之甲○○前開銀行帳戶之開戶申請書、客
    戶資料登錄、印鑑卡、歷史交易查詢報表各1份附卷可資，
    足認被告之自白與事實相符。是以，核被告所為係犯刑法第
    339條第1項之詐欺取財罪。被告與姓名、年籍不詳，綽號「
    小陳」之成年男子及其所屬詐欺集團成員間，有犯意聯絡、
    行為分擔，均為共同正犯，本件罪證明確，被告之犯行洵堪
    認定，應依法論科。爰審酌被告明知詐騙集團利用他人帳戶
    詐取金錢之情形猖獗，造成嚴重社會問題，仍因貪圖不當報
    酬，為詐欺集團成員擔任車手，提供帳戶資料，並前往領取
    被害人被詐騙之金錢，被害人被詐騙之金額達250萬元，犯
    行非輕，兼衡被告雖坦承犯行，其有悔悟之意，惟並未與被
    害人達成民事和解，賠償被害人損害之犯後態度等一切情狀
    ，量處有期徒刑1年，以資懲儆。
三、上訴人即被告甲○○不服原審判決，於99年4 月2 日具狀提
    起第二審上訴，同年4 月29日補提上訴理由，其上訴意旨略
    以：被告雖自白犯罪事實，然上訴人僅係單純為提供帳戶與
    不詳姓名之「小陳」使用，並不知該人係詐騙集團，應無詐
    欺之共同犯意。又上訴雖提供帳戶並代為領取250 萬元交付
    與詐騙集團所派來接錢之女子，然上訴亦僅獲得5,000 元之
    微薄利益，難認有事前同謀後分贓之共同犯行，至多應僅成
    立幫助犯，爰請本院酌減其刑，以勵自新等語。
三、經查：
  (一)按共同正犯相對於單獨正犯，係指二以上之行為人，基於共
    同行為之決意，各自分擔實施犯罪行為之一部，而共同實現
    構成要件之犯罪類型。由於每個人均係共同決意之實踐者，
    故在刑法評價上，應該互相承擔彼此之刑事責任。又刑法上
    之幫助犯，係指以幫助他人犯罪之意思而參與犯罪構成要件
    以外之行為者而言，所謂以幫助他人犯罪之意思而參與者，
    指其參與之原因，僅在助成他人犯罪之實現而言。如以合同
    之意思而參加犯罪，則為以自己犯罪之意思而參與，此時縱
    令其所參與者為犯罪構成要件以外之行為，仍屬共同正犯，
    又所謂參與犯罪構成要件以外之行為者，係指其所參與者非
    直接構成某種犯罪事實之內容，而僅係助成其犯罪事實實現
    之行為而言。如已參與構成某種犯罪事實之一部，則屬分擔
    實施犯罪之行為，此時雖僅以幫助他人犯罪之意思而參與，
    亦仍屬共同正犯。
  (二)次按在金融機關開設帳戶，請領存摺、提款卡之事，係針對
    個人身分之社會信用而予資金流通，且個人之存款帳戶存簿
    ，乃關係該帳戶之款項之存取，具有強烈之屬人性，若非極
    為信任之親友因急迫情形有立即使用之必要之情形外，否則
    本可各自自行開立帳戶使用，自無須向他人借用或價購，而
    個人之帳戶存簿，亦無任意交付予不認識之人之理，苟非供
    洗錢或犯罪等不法目的，依一般社會經驗法則判斷，實無必
    要隱匿自己名義帳戶而無故借用他人帳戶使用。近來詐騙集
    團詐欺取財之犯罪類型層出不窮，該等犯罪，多數均係利用
    他人帳戶作為恐嚇取財或詐欺所得財物之出入帳戶，並經媒
    體廣為披載，政府亦多所宣導，目的均在避免民眾受騙，是
    縱使並不確知其交付帳戶對象犯罪行為之具體內容，然上開
    犯罪型態既為現今社會犯罪常態之一，對其帳戶，至少將遭
    人作為詐欺取財犯行所得財物匯入及提領之工具使用，當為
    金融帳戶之出借人所預見，自難諉為不知，且該帳戶嗣確供
    他人犯罪之用，亦可知不違背出借人之本意。
  (三)又刑法上之故意，分為直接故意（確定故意）與間接故意（
    不確定故意），刑法第13條定有明文，亦即「行為人對於構
    成犯罪之事實，明知並有意使其發生者」為直接故意；「行
    為人對於構成犯罪之事實，預見其發生而其發生並不違背其
    本意者」為間接故意；而間接故意與有認識的過失之區別，
    在於二者對構成犯罪之事實雖均預見其能生，但前者對其發
    生並不違背其本意，後者則確信其不發生。而金融帳戶的出
    借人、出租人或出賣人與借用人、承租人或買受人之間無相
    當信任關係，又不知悉對方的真實身分，依一般人通常的知
    識、經驗，均應已認知借用、租用或購買金融機關帳戶者，
    應是欲隱匿真正的資金流向或帳戶內資金的實際取得人，此
    等反於常態的行為，出借、出租或出賣帳戶的一方，應對於
    他人欲以此帳號為犯罪之用的目的，應該已有預見，若此卻
    任其犯罪的事實發生，顯有間接故意。本件被告甲○○於警
    詢坦承出借帳號予真實姓名、年籍不詳綽號「小陳」，約定
    每借用一次帳號之代價為5,000元，並於該帳戶有款項匯入
    時，依「小陳」指示將其提領出來並交付予「小陳」派來之
    女子（見偵查卷第4頁至第5頁），復據被告於原審準備程序
    與審理時供承不諱，並經證人單愛民於警詢中證述屬實，此
    外，並有被害人單愛民之匯款申請書、中國信託商業銀行98
    年2月18日中信銀字第09822271202358號函暨檢送之甲○○
    前開銀行帳戶之開戶申請書、客戶資料登錄、印鑑卡、歷史
    交易查詢報表各1份附卷可參，核諸近來詐騙集團利用他人
    帳戶，佯稱購物付款設定錯誤、退稅、欠款、查詢帳戶、中
    獎等方式詐欺金錢之犯罪類型層出不窮，已廣經媒體披載，
    被告係具通常智識程度之人，對此應知悉甚詳，其仍於上訴
    意旨諉稱不知，顯不足採。
  (四)另本件被告除出借帳戶予真實姓名、年籍不詳綽號「小陳」
    之人，嗣後復依指示前往領取被害人被詐騙而匯入該帳號之
    250萬元，使被害人遭受金錢之損害等情，核被告所為，已
    遂行詐欺取財犯行之構成要件，自該當刑法第339條第1項詐
    欺取財罪，且其行為對於犯罪目的之實現實具有不可或缺之
    地位，足見被告與前開綽號「小陳」及其所屬詐欺集團成員
    間，有犯意聯絡、行為分擔，各成員就其角色分配共同協力
    參與構成要件之實現，自應成立上開詐欺取財罪之共同正犯
    無訛。又刑法上共同正犯之要件，僅須行為人相互間具有犯
    意聯絡、行為分擔，即已成立；至各行為人間如何分取利益
    ，甚或其中人員未得任何好處，並不影響應負之刑責。是上
    訴意旨辯稱其雖代為領取250萬元，然僅獲得5,000元之微薄
    利益，難認有事前同謀事後分贓之共同犯行，應僅屬幫助犯
    ，非共同正犯云云，自非可採。
  (五)綜上所述，本件事證明確，上訴人提起上訴，猶執前詞否認
    犯罪，並無可採。原審判決審酌被告明知詐騙集團利用他人
    帳戶詐取金錢之情形猖獗，造成嚴重社會問題，仍因貪圖不
    當報酬，為詐欺集團成員擔任車手，提供帳戶資料，並前往
    領取被害人被詐騙之金錢，兼衡被告雖坦承犯行，其有悔悟
    之意，惟並未與被害人達成民事和解，賠償被害人損害之犯
    後態度等一切情狀，量處有期徒刑1年，本院綜觀全卷認原
    審認事用法俱無違誤，量刑亦稱妥適當，核無不當之情，而
    上訴人上訴理由之內容，關於量刑部分所為指陳，係對於原
    判決已說明事項及屬原審採證認事職權之適法行使，依憑己
    見而為不同之評價，既未就原審判決有何採證方認事、用法
    或量刑等足以影響原審判決本旨之不當或違法，而為具體指
    摘，揆諸首揭規定，其上訴自屬不合法律上之程式，應予駁
    回，並不經言詞辯論為之。
據上論斷，應依刑事訴訟法第367 條前段、第372 條，判決如主
文。
中    華    民    國    99    年    5    月    21     日
                刑事第十五庭  審判長法  官  吳昭瑩
                                    法  官  蘇隆惠
                                    法  官  吳炳桂
以上正本證明與原本無異。
不得上訴。
                                    書記官  洪雅蔓
中    華    民    國    99    年    5     月    25    日

司法院資訊處製作；財團法人民間司法改革基金會備份。
